【裁判字號】    92,家上,6
【裁判日期】    920422
【裁判案由】    離婚等
【裁判全文】
臺灣高等法院臺中分院民事判決      九十二年度家上字第六號
      上訴人即      乙○○
      被上訴人即    丙○○
      複代理人      甲○○
右當事人間離婚等事件，上訴人對於中華民國九十一年九月二十四日臺灣臺中地方法
院九十一年度婚字第八六五號第一審判決提起上訴，本院判決如左：
    主    文
上訴及附帶上訴均駁回。
第二審訴訟費用關於上訴部分，由上訴人負擔，附帶上訴部分，由被上訴人負擔。
    事    實
甲、上訴人方面：
一、上訴聲明：求為判決：(一)原判決第二項損害賠償部分之裁判廢棄。(二)右廢棄部分
    ，被上訴人在第一審之訴駁回。(三)第一、二審訴訟費用，由被上訴人負擔。
    附帶上訴部分，答辯聲明：請求駁回上訴人之上訴，訴訟費用由上訴人負擔。
二、陳述：除與原判決記載相同者，茲引用之外，補稱：
    (一)按夫妻以終生共同生活為目的，既結婚自應思義並重敬愛相處。上訴人固於民
      國（下同）九十一年四月六日返回娘家，九十一年四月二十一日返兩造住所，
      九十一年五月五日再回娘家，但事前均告知被上訴人，其謂不告而別要非事實
      。又上訴人在原審陳述夫妻行房三、四次，並未包括兩造蜜月旅遊中之次數（
      約十次）計算在內。容謂以新婚夫妻行房次數有歉較少，但造成冷漠此情況，
      實係被上訴人每每於上訴人深夜熟睡時求歡，上訴人因白天工作已疲累不堪，
      被上訴人毫不知惜憐與情趣，只將上訴人當為其洩慾之工具，動作粗魯使然。
      其咎全在被上訴人。查上訴人係五十九年次，年三十一歲正值青年，生理上亦
      需男性慰藉。倘非被上訴人舉止魯莽如上，當不致相處造成不和諧情況。祗因
      事實夫妻間閨中行徑，無從舉證而已，然揆諸兩造年齡及健康狀況，虛實如何
      應可審認。
    (二)查兩造相處之不和諧，委係被上訴人之思維幼稚，不知情趣體貼行房舉止粗魯
      ，及在外宣揚閨中行房次數過少等尷尬情事使然。其咎實全在被上訴人。其行
      徑即相當於民法第一０五二條第二項所定：「．．重大事由，難以維持婚姻」
      之條件。即使認上訴人未完全應付被上訴人之求歡，與返回娘家休養不當（係
      假設非承認），原審置被上訴人與有重大過失情節不論，未適用過失相抵之法
      則，遽予判令上訴人應給付被上訴人新台幣（下同）二十萬元損害金，認事用
      法顯屬違誤。
    (三)第查原審所指，上訴人主張被上訴人有魯莽不當行徑之事實等，並未舉證以實
      其說一節，殊不知夫妻行房舉止，為閨中之行徑，實際上無從舉證（但依案情
      事，實應可審認虛實）。至被上訴人對外宣揚行房次數過少等情事，致諸多外
      人及同事詢問之事實，已經傳喚證人陳慧珍到案，而未予訊及此事。謂上訴人
      並未舉證以實其說，不予置論，委屬不當。
三、證據：除援用第一審所提證據外，補提上訴人致訴代律師書信一封為證，並聲請
    訊問證人陳慧珍。
乙、被上訴人方面：
一、上訴部分之答辯聲明：(一)上訴駁回。(二)第二審訴訟費用由上訴人負擔。
    附帶上訴之聲明：(一)原判決第二、三、五、七項關於駁回附帶上訴人在第一審超
    過貳拾萬元整及其利息之訴與超過部分假執行之聲請及命該部分負擔訴訟費用之
    裁判均廢棄。(二)右廢棄部分，附帶被上訴人應再給付附帶上訴人五十萬元整及自
    九十一年七月二十七日起至清償日止，按年息百分之五計算之利息。(三)第一審廢
    棄部分及附帶上訴訴訟費用均由附帶被上訴人負擔。
二、陳述：除與原判決記載相同者，茲引用之外，補稱：
    (一)被上訴人（即原告）自結婚後，確實因上訴人（即被告）之拒絕而致兩造從未
      有夫妻敦倫之舉，究其原委，實因被上訴人為人敦厚、老實，尊重對方有以致
      之。況且依社為一般通念，夫妻間親密行為向是不足為外人所道，被上訴人已
      屆而立之年，又曾受相當教育（私立宜寧中學肄業），此等閨房之私不甚光彩
      ，易遭他人訕笑，被上訴人忌憚於為他人知悉，掩飾遮蔽猶恐不及，怎會如上
      訴人宣稱將事對外渲染。且上訴人對於兩造間於婚姻關係存續中，夫妻行房次
      數前後說辭反覆不一，有謂四次、有謂十次、有謂被上訴人對其很冷漠，不敢
      靠近（參原審九十一年八月二十七日言詞辯論筆錄）云云，前後矛盾說法，足
      證上訴人所言不實，皆係臨時杜撰。退而言之，若果真如上訴人所言，兩造間
      曾有親密行為，何以上訴人對於次數說法前後不一、差距頗大，並將行房次數
      過少歸咎於因被上訴人的行為舉止粗魯、不懂情趣、不知體貼所致，惟又與上
      訴人所提出信函（原審被告所提證二信函）中稱被上訴人對其噓寒問暖、個性
      太憨厚之形容不免大相逕庭。又上訴人指稱被上訴人時常深夜不歸，並常常於
      深夜向熟睡中上訴人求歡，致上訴人深感反感等語，查被上訴人長年在市場從
      事販賣雞鴨之工作，平日約晚上十點多就寢，翌日早晨即須五點三十分起床準
      備工作，其作息時間甚為固定，又何能有體力在深夜求歡，且上訴人除偶爾十
      點多回家外，大部份均在深夜十二點以後返家，甚至徹夜不歸，足見上訴人所
      言被上訴人時常於深夜向熟睡中之上訴人求歡一事，係子虛烏有，委不足採。
    (二)上訴人一再強調其努力經營婚姻，試圖與被上訴人溝通，惟被上訴人依然我行
      我素，故受長期婚姻上精神虐待，致罹患重憂鬱症，因此稱其並無過失云云。
      惟查上訴人所提出之信函，被上訴人根本不知其存在，直至原審閱卷時才知悉
      ，更遑論知悉該信函之內容，是以，上訴人所稱作為夫妻間溝通橋樑之信函，
      實屬上訴人於事後書寫，意圖藉此表明其曾努力經營婚姻並無過失，並指摘被
      上訴人及家人不是。又上訴人言，因被上訴人之家人惡意相對，受長期精神虐
      待，加以被上訴人將夫妻間親密行為告知外人，導致不斷被詢問等語亦非事實
      ，如右揭所述，基於社會上一般人對夫妻親密行為之保守觀念，若非上訴人離
      家無故不返，被上訴人之母親在請上訴人回家不果之下始詢問被上訴人原由，
      被上訴人才被動道出內情，而非主動對外渲染。況且被上訴人個性憨厚，極尊
      重上訴人，反倒是當被上訴人欲一親芳澤時，上訴人常大聲喝斥原告﹕『你睡
      不著，去外面睡』等。益證，上訴人所言，顯非事實，不足採信。
    (三)上訴人於九十一年四月六日及九十一年五月五日先後兩次離家，並於第二次離
      家後無故拒不返回夫妻共同住所地履行同居義務。且對於離家原因亦先後陳述
      不一。第一次謂，因婚姻生活不愉快，欲回家冷靜一陣子，此有證人陳慧珍證
      詞（見原審九十一年八月二十七日言詞辯論筆錄第三頁）及黃淑梨（見九十二
      年三月七日準備程序筆錄第四頁）之證詞可稽。旋即，上訴人又於九十二年三
      月七日鈞院準備程序筆錄陳述其並非自願離家，而是被趕出去。上訴人前後陳
      述已見矛盾，且查被上訴人及母親於上訴人兩次離家後，均多次聯絡上訴人，
      並親至上訴人胞姊住處將其帶回，而上訴人於九十一年五月五日離家後被上訴
      人因多次聯絡未著，無奈才委請律師發函。足見，被上訴人根本不可能如上訴
      人所言將其趕出去，此有證人黃淑梨（見鈞院九十二年三月七日準備程序筆錄
      第一頁）證詞可證明。可見上訴人所言『並非我自願離家而是被趕出去』之說
      法實屬虛構，稽其用意，無非意圖脫免自己無故離家之責任而已。
    (四)被上訴人於兩造結婚半年內，始終極力維持婚姻，希白頭到老，並對上訴人所
      提要求無一不應允：大至上訴人需錢繳納卡費（前後多次，計十數萬元），小
      至被上訴人體貼上訴人上班勞累，深夜大老遠驅車趕赴遠處購買上訴人指定欲
      品嚐之宵夜，如此無怨的為上訴人付出，無奈上訴人無意維繫婚姻。上訴人既
      無意與被上訴人共同努力維繫婚姻，被上訴人也不欲勉強，惟兩造關係婚姻之
      解消，揆諸上訴人上述所言，顯係可歸責於上訴人所致，被上訴人並無過失。
    (五)被上訴人之母親僅係對證人陳慧珍詢問上訴人上班時間及為何晚歸之事由，從
      未對陳慧珍陳述上訴人都不給被上訴人碰或性行為的次數很少等話語，此由證
      人陳慧珍於地方法院九十一年八月二十七日之證詞，僅係證稱被告之母親打電
      話抱怨說被告（即上訴人）經常很晚回家，並未有諸如性行為次數、有否碰觸
      之陳述，當可證知證人陳慧珍於鈞院九十二年三月七日之證詞，係故為偏袒上
      訴人之不實陳述，委不足採，且由陳慧珍忽稱被告之母親告訴伊「上訴人都不
      給被上訴人碰」（意即一次性行為都沒有），又忽稱「性行為的次數很少」（
      意即有性行為但次數很少），互有矛盾之陳詞，益證陳慧珍於鈞院之上揭陳詞
      ，並非事實。
    (六)查被上訴人本身受有相當之教育（私立宜寧中學高中肄業），工作收入堪稱優
      渥﹙月收入約四萬元﹚，且被上訴人及家人在鄉里間素獲好評，今被上訴人因
      上訴人無故離家出走，迫於無奈提起本件訴訟，不但個人名譽受損，精神上受
      有極大痛苦，更為親友鄰里間視為笑柄，此等難堪之情何以忍受？連帶使被上
      訴人父母及家人為此煩心，終日悶悶不樂，被上訴人身為次子，事親已不力，
      怎能使二老再添憂愁？且被上訴人對日後的婚姻，已心懷恐懼，足見上訴人之
      行為令被上訴人受有重大打擊。依民法第一千零五十二條第一項、第二項之規
      定『夫妻之一方，因判決離婚受有損害者，得向有過失之他方，請求賠償。』
      、『前項情形，雖非財產上損害，受害人亦得請求賠償相當之金額，但以受害
      人無過失者為限』，因此被上訴人自得請求賠償。惟原審判決就被上訴人此項
      損害，僅判令上訴人給付二十萬元，實屬過低，與被上訴人所受精神上痛苦，
      顯不相當。爰就遭原審遭駁回之八十萬元以其中五十萬元，提出附帶上訴。另
      被上訴人前具狀附帶上訴請求八十萬元之給付，爰依民事訴訟法第二百五十五
      條第一項第三款、同法第四百六十三條之規定，減縮附帶上訴聲明為請求給付
      五十萬元，併此敘明。
三、證據：援用第一審所提證據。
丙、本院依職權向財政部中區國稅局黎明稽徵所及財政部中區國稅局台中縣分局函查
    兩造財產狀況，並傳訊證人陳慧珍、黃淑梨。
    理    由
甲、程序方面：
    訴之變更或追加，非經他造同意，不得為之，但有民事訴訟法第二百五十五條第
    一項第二款至第六款情形者，不在此限，民事訴訟法第四百四十六條第一項定有
    明文，而民事訴訟法第二百五十五條第一項第三款係擴張或減縮應受判決事項之
    聲明者。本件被上訴人於提起附帶上訴時，原請求上訴人再給付八十萬元，嗣於
    九十二年三月十日具狀變更為請求上訴人再給付五十萬元，核屬減縮應受判決事
    項之聲明，依首開法條規定，自應准許之，先此敘明。
乙、實體方面：
一、按婚姻乃一男一女之兩性結合，以組織家庭，共同生活為目的。故有足以破壞共
    同生活或難以維持共同生活之情事發生，宜允許其離婚以消滅婚姻關係。民國七
    十四年六月三日修正公布之民法親屬編，就裁判離婚之原因，為應實際需要，參
    考各國立法例，增設民法第一千零五十二條第二項，明定有同條第一項以外重大
    事由，難以維持婚姻者，亦得請求離婚。是對於家庭生活之美滿幸福，有妨礙之
    情形，即得認其與此之所謂難以維持婚姻之重大事由相當（最高法院著有七十九
    年台上字第一０四０號判決足資參照）。
二、本件兩造於九十年十一月十二日結婚，並約定共同居住於台中市○○區○○路二
    段二九八號，現婚姻關係仍存續中，為兩造所不爭執，並有戶籍謄本一份為證（
    原審卷第九、十頁），堪信為真實（本件經原審法院判決依被上訴人請求准予離
    婚後，上訴人對離婚部分並未上訴。）
三、被上訴人主張上訴人於九十一年四月六日無故離家出走，至同年四月廿一日被上
    訴人勸上訴人回家，上訴人始返回前開長安路二段二九八號住處居住，惟上訴人
    返回夫妻住所，僅止於半個月，其間即陸陸續續將其生活衣物及值錢物品帶離住
    所，並於九十一年五月五日不告而別等情，上訴人對其二次離家之行為，固不爭
    執，然辯稱(1)其於離家前曾告知被上訴人（後改稱係被趕出去），(2)係因兩造相
    處之不和諧，被上訴人之思維幼稚，不知情趣體貼行房舉止粗魯，(3)被上訴人對
    外宣揚閨中行房次數過少等尷尬情事使然云云，然查：
（一）證人即與兩造同住，被上訴人之胞妹黃淑梨到庭證述上訴人曾說與被上訴人不
      適合，伊有勸上訴人多溝通，可是上訴人不聽伊的，就回娘家，並沒有向伊父
      母說，只有跟伊要出去冷靜一下等語（本院卷第五十一、五十二頁），且參諸
      證人即上訴人之同事陳慧珍證稱：結婚後上訴人有時候會心情不好，伊會勸他
      （指上訴人）要多適應，可是上訴人他的情緒一直都不好，結婚以後幾個月伊
      知道上訴人有離開夫家，上訴人有跟伊說他有跟他小姑說要回家冷靜一陣子，
      過兩天上訴人就回娘家了，回娘家幾天之後，被上訴人的家人有去找上訴人，
      上訴人就回夫家，但是過幾天上訴人又離開夫家，因為上訴人認為情況沒有改
      變等語（本卷第四十七、四十八頁），堪認上訴人於第一次離家前，僅告知證
      人黃淑梨要出去冷靜一下，但並未告知被上訴人或其父母，又上訴人嗣後雖改
      稱係被趕出家門云云，然參諸證人陳慧珍所證，上訴人第一次離開夫家係為回
      娘家冷靜一陣子，第二次離開夫家，係因認情況沒有改變等情，則上訴人之離
      開夫家顯係均出於自我判斷及決定，且證人陳慧珍亦證稱上訴人離開夫家之後
      ，被上訴人之家人有去找上訴人，且被上訴人之母親均有打電話給伊抱怨一些
      事情等語（本院卷第四十八頁），倘上訴人其所言被趕出去為真實，被上訴人
      之家人何須去找上訴人回家，又何庸打電話至上訴人上班之地點，況上訴人就
      其係被趕出來一節亦自陳無法舉證（本院卷第四十九頁），是以上訴人所辯其
      離開夫家曾告知被上訴人或係被趕出去云云，均不足採。
（二）上訴人辯稱係因兩造相處之不和諧，被上訴人之思維幼稚，不知情趣體貼行房
      舉止粗魯云云，對此部分，上訴人雖提出致被上訴人信函一份為證（本院卷第
      二十六至二十八頁），其上言及諸多兩造之生活細節及相處情形，然此乃上訴
      人之陳述，被上訴人業已否認收到上開信函，且依上訴人係提出信函原本之情
      形，顯見上訴人並未將此信函交予被上訴人，以謀兩造婚姻問題之解決，本院
      審諸上訴人從事美髮業，晚上工作較晚，翌日無庸早起，而被上訴人在市場從
      事販賣雞鴨之工作，平日約晚上十時許就寢，翌日早晨三、四點即須起床準備
      工作，兩造生活作息即有差異，上訴人理應與被上訴人共謀解決之道，以增加
      彼此共處之時間，而婚姻係賴雙方互敬互諒，在各種生活經驗中累積調適出雙
      方能接受之生活方式，而非全部求諸他方改變生活習慣或觀念，而本件兩造係
      於九十年十一月十二日結婚，上訴人第一次離開夫家係九十一年四月六日，尚
      不及五個月，難認上訴人曾努力於婚姻關係之經營，是以姑不論上訴人未能舉
      出確切之證據以資證明被上訴人有思維幼稚，不知情趣體貼行房舉止粗魯之情
      形，縱或有之，亦難構成上訴人離家之正當理由，是以上訴人此部分所辯，亦
      非可採。
（三）上訴人復辯稱其離家係因被上訴人對外宣揚閨中行房次數過少等尷尬情事使然
      云云，然查證人陳慧珍雖證述被上訴人之母親在電話中曾提及兩造之性行為次
      數很少等語（本院卷第四十九頁），然其亦證稱在上訴人離家之前，被上訴人
      他們（指被上訴人之家人）並沒有打電話給伊過等語（本院卷第四十八頁），
      而證人黃淑梨復證稱其未曾聽被上訴人說過兩造之性行為，是上訴人離家後，
      伊母親無法請上訴人回來，問被上訴人原因，被上訴人才提及兩造之親密行為
      等語（本院卷第五十一頁），堪認係上訴人離家在先，被上訴人被家人問及緣
      由，始被動提及，而被上訴人之家人亦係為找上訴人回家，而向證人陳慧珍表
      示兩造之行房次數過少，是以上訴人以被上訴人對外宣揚閨中行房次數過少為
      渠離家之理由，顯係本末倒置，無足憑採。
四、原審以上訴人自承自九十年十一月結婚以來迄至九十一年四月伊離開家前與被上
    訴人行房次數約為三、四次（原審卷第四十八頁），是縱然真如上訴人所言並非
    全然未盡妻子履行同居之義務，惟半年之時間僅三、四次之行房次數，依社會上
    一般觀念為體察，上訴人有此等行為，著實對兩造的家庭產生不良的影響，且足
    以妨礙家庭生活之美滿幸福，而確足以破壞兩造間之共同生活及難以維持兩造間
    之共同生活，均對於兩造間家庭生活之美滿幸福，有妨礙之情形，而認與所謂難
    以維持婚姻之重大事由相當，而准予被上訴人依民法第一千零五十二條第二項規
    定訴請離婚。就此部分，上訴人上訴理由中雖辯稱在原審陳述夫妻行房三、四次
    ，並未包括兩造蜜月旅遊中之次數（約十次）計算在內云云，經查上訴人自陳兩
    造係去日本度蜜月，期間為五天四夜，一天一次行房等語（本院卷第四十六頁）
    ，然為被上訴人所否認，苟上訴人所言為真，亦與其上訴理由中所稱蜜月旅遊中
    之次數約十次不符，況上訴人自陳兩造係於婚後一個月才去度蜜月（本院卷第五
    十二頁），並非於結婚後馬上出國度蜜月，因此殊無在原審陳述「結婚以來迄至
    伊離開時」未將蜜月期間之行房次數計算在內之可能，是以上訴人在本院中上開
    所辯亦難憑採；次查上訴人於原審陳述係因作息不能配合加上感情不好，伊不願
    意和被上訴人行房等語（原審卷第四十八頁），堪認被上訴人所稱上訴人拒絕兩
    造間之親蜜行為為可採，而肌膚之親乃至行房雖非婚姻生活之全部，然在社會一
    般觀念上，屬婚姻生活重要之一環，且可因而增進家庭中甜蜜之氣氛，今上訴人
    不思增進感情之方法及改變作息時間，即率爾拒絕肌膚之親，上訴人復不能舉證
    被上訴人行房時有何粗暴不堪之行為，是其拒絕行房堪認與所謂難以維持婚姻之
    重大事由相當，原審以此准許被上訴人依民法第一千零五十二條第二項規定，請
    求離婚，於法尚無不當之處。
五、按夫妻之一方因判決離婚而受有財產上及非財產上之損害者，得向有過失之他方
    請求賠償，為民法第一千零六十五條所明定。查本件判決離婚之原因，係因兩造
    間行房次數過少，且上訴人拒絕行房如上述，此係歸因於上訴人之重大事由，是
    上訴人於本件判決離婚之原因顯有過失，上訴人雖謂係因被上訴人思維幼稚，不
    知情趣體貼行房舉止粗魯云云，然無法採信如上述，上訴人又謂因感情不好而拒
    絕行房云云，然感情不好並非拒絕行房之正當理由，且非可單歸咎於被上訴人，
    是以本件被上訴人對本件判決離婚之原因，並無過失，上訴人主張過失相抵，尚
    屬無據，被上訴人自得依上開規定請求非財產上之損害賠償。原審法院審酌被上
    訴人因此事所造成之精神痛苦情狀，依一般社會之情況，本院再審酌被上訴人係
    高中肄業，每月收入四萬元，目前幫家人在市場內販賣雞肉（本院卷第八十二頁
    ），而上訴人為高級商業補校畢業，原從事美髮業，月薪約二萬元（本院卷第六
    十七頁），兩造均無不動產，有財政部台灣省中區國稅局台中縣分局及黎明稽徵
    所函各一份在卷可稽（本院卷第十六至十八頁、三十至三十二頁），且兩造婚姻
    關係不長，認原審准予被上訴人請求給付之非財產上損害賠償貳拾萬元，尚屬適
    當，被上訴人附帶上訴五十萬元，難認有理由。
六、綜上所述，被上訴人主張兩造之婚姻有民法第一千零五十二條第二項之事由為可
    採，上訴人所辯均無可取，依民法第一千零五十二條第二項及第一千零六十五條
    之規定，被上訴人自得請求離婚，並請求上訴人給付二十萬元，原審准被上訴人
    之離婚請求，並命上訴人給付被上訴人二十萬元，於法並無不合，上訴意旨指摘
    原判決第二項損害賠償之部分不當，求予廢棄改判，為無理由，應予駁回其上訴
    。被上訴人附帶上訴上訴人應再給付五十萬元，核無理由，亦應駁回。
據上論結，本件上訴及附帶上訴均為無理由，依民事訴訟法第四百四十九條第一項、
第七十八條判決如主文。
中      華      民      國    九十二    年      四      月    二十二    日
~B1家事法庭審判長法  官  童有德
~B2              法  官  黃永泉
~B3              法  官  蔡秉宸
右為正本係照原本作成。
不得上訴。
~B              書記官  蕭玉真
中      華      民      國    九十二    年      四      月    二十三    日
                                                                        Ｙ


司法院資訊處製作；財團法人民間司法改革基金會備份。
